最高法院民事判決　　　　　　九十四年度台上字第二二七五號
　　上　訴　人　庚 ○ ○
　　　　　　　　　　　　　8巷.
　　訴訟代理人　許 芳 瑞律師
　　被上訴人　　己 ○ ○
　　　　　　　　甲 ○ ○
　　　　　　　　乙○○○
　　　　　　　　　　　　　4巷.
　　　　　　　　辛 ○ ○
　　　　　　　　丁 ○ ○
　　　　　　　　丙 ○ ○
　　　　　　　　戊 ○ ○
　　共　　　同
　　訴訟代理人　劉 新 安律師
上列當事人間請求損害賠償事件，上訴人對於中華民國九十三年
五月二十六日台灣高等法院高雄分院判決（九十三年度重訴字第
一號），提起上訴，本院判決如下：
    主  文
上訴駁回。
上訴訴訟費用由上訴人負擔。
    理  由
本件被上訴人主張：上訴人與其兄弟即被上訴人己○○之被繼承
人劉玉宗、被上訴人乙○○○以次五人之被繼承人劉玉明（民國
八十九年五月二十日死亡）、被上訴人甲○○均為訴外人劉千萬
之子。民國七十九年間，因上訴人任職高雄區中小企業銀行（下
稱高雄企銀）光復分行有業績之需求，並基於稅捐之考量，劉千
萬遂經己○○及劉玉明、甲○○、上訴人四人同意，委由上訴人
在高雄企銀光復分行設立己○○、劉玉明、甲○○及上訴人名義
之定期儲蓄存款帳戶及辦理存款、到期續存、領取定存利息等事
宜，並隨上訴人調職至高雄企銀其他分行，陸續委由上訴人以上
揭名義於各該分行重新設立帳戶，並轉存至各該帳戶，嗣八十三
年間上訴人調職至高雄企銀林園分行，於同年六月八日仍依前例
辦理，在該分行設立如原判決附表一（下稱附表一）所示定期儲
蓄存款帳戶，並將上開存款轉存至各該帳戶，另設立如附表二所
示活期儲蓄存款帳戶並負責保管存摺。劉千萬生前均自行保管上
開帳戶之定期存款單及印鑑章，並指示上開帳戶內之存款於其死
後即歸各該帳戶名義人所有。八十六年六月劉千萬臥病在床期間
，上訴人竟基於意圖為自己不法所有之概括犯意，利用辦理上開
定期存款到期續存之機會，於同年七月八日先取得上開帳戶之定
期存款單及印鑑章，嗣於同年十一月三十日劉千萬死亡後，即未
經己○○、劉玉明、甲○○之授權，於同年十二月十八日持上開
帳戶之定期存款單、印鑑章及其所保管之存摺至高雄企銀林園分
行，辦理如附表一編號一至三所示定期存款之到期結清手續，並
將存款分別存入如附表二所示活期儲蓄存款帳戶，再於同日及翌
日連續盜用上揭印鑑章蓋於活期儲蓄存款取款憑條，而偽造己○
○、劉玉明、甲○○欲提領如附表二所示金額之活期儲蓄存款取
款憑條等私文書共六紙，持交不知情之高雄企銀林園分行承辦人
員行使，使該承辦人員誤認己○○、劉玉明、甲○○已授權上訴
人領款，而如數支付予上訴人，足以生損害於己○○、劉玉明、
甲○○等人之權益等情，爰於刑事訴訟程序附帶提起民事訴訟，
並依侵權行為之法律關係，求為命上訴人賠償己○○新台幣（下
同）二百五十一萬二千元、甲○○二百五十一萬元及乙○○○以
次五人二百五十一萬二千元，並均自上開最後提領日之翌日起加
計法定遲延利息之判決。
上訴人則以：伊並無侵害被上訴人權利之行為，伊以印章存、取
款已多次，被上訴人均知情並予授權，該存款係劉千萬生前於八
十六年九、十月間即同意伊提領，以補償土地被徵收之損失。己
○○、甲○○及劉玉明於八十七年間即已知悉伊領取該存款，竟
遲至九十二年三月二十七日始起訴，其請求權消滅時效已完成，
伊自得拒絕給付等語，資為抗辯。
原審審理結果，以：被上訴人主張上揭事實，業據其提出高雄企
銀林園分行函三紙為證，並有己○○、劉玉明、甲○○名義之活
期儲蓄存款取款憑條影本各二紙、活期儲蓄存款帳戶之存摺存提
明細查詢、定期儲蓄存款帳戶之開戶印鑑卡、己○○、劉玉明、
甲○○及上訴人於高雄企銀光復分行之定期存款帳卡影本各一份
、高雄企銀林園分行存單付息紀錄查詢、存單帳戶明細查詢各一
份、己○○、劉玉明之定期存款單及銷戶登錄單各三份附於刑事
卷可稽，且上訴人於偽造文書等刑事案件偵審中亦承認有辦理上
開存款、領款之事宜，堪信為真實。上訴人雖辯稱，其所提領之
金額係劉千萬於八十六年九月、十月間為補償伊分得之土地被徵
收之損失而贈與伊云云，惟依常理，劉千萬若有此意，應告知其
他繼承人，且上訴人於上開刑事案件警訊中尚供稱：不知係由何
人將前開三筆定期款項到期結清轉入活期存戶，未參予經手前揭
定期款項提領，我父親交給我名義之定存款項三百十萬元時，便
將我名義之定期存摺、印章一同交給我，而其他三人之定期存摺
、印章並未交給我云云；嗣於偵查時亦供稱：不知劉玉明等人帳
戶之二百五十萬元現金為何被領走，那些存單及印章都是他們自
己保管等語，顯欲隱瞞其將上開定期存款到期結清存入活期儲蓄
存款並提領一空之事實，益見上訴人係明知其非上開款項之合法
權利人，始於己○○、劉玉明及甲○○等人不知情下，迅將上開
款項提領完畢，上開所辯，委無足取。上訴人另辯稱，我父親劉
千萬全權委託我處理以己○○、劉玉明、甲○○及我名義存於高
雄企銀之存款，己○○、劉玉明、甲○○等人亦有同意，每次換
單、領取利息均由我辦理，並無盜用印章或偽造文書一節。然查
上開定期存款單及印鑑章均由劉千萬自行保管，上訴人每次辦理
續約換單等手續時，再向劉千萬拿取，並於辦妥後即歸還劉千萬
等情，已經上訴人於上述刑事案件審理時所承認，足見上訴人受
託內容自始即未包含將上開定期存款到期結清存入活期儲蓄存款
帳戶後，得提領現金據為己有之權限。況上開定期存款於劉千萬
死後既已歸屬於各該存款名義人所有，上訴人竟未經各該人同意
，逾越授權範圍，蓋用其印鑑章，製作己○○、劉玉明、甲○○
名義之活期儲蓄存款取款憑條等私文書，持交高雄企銀林園分行
承辦人員行使，使銀行該承辦人員誤認其等已授權上訴人領款，
而如數支付系爭存款，則上訴人有偽造文書、詐欺及侵占之犯意
，其此部分所辯亦難採信。又被上訴人己○○之子劉朝偉代理己
○○提出刑事告訴與被上訴人乙○○○分別於九十一年一月二十
八日警訊時所述有關知悉定存款項遭上訴人盜領一空各情觀之，
可見被上訴人雖有於八十七年間向上訴人要求歸還之舉，上訴人
亦稱戶頭沒有錢，要告你去告等語，但被上訴人並未確信遭上訴
人盜領，直至其向高雄企銀林園分行函查，經回函後始確知已遭
上訴人領取一空，故被上訴人己○○以收到高雄企銀林園分行九
十年九月二十一日函之翌日、被上訴人乙○○○以次五人以收到
上述林園分行九十一年一月十四日函之翌日，被上訴人甲○○自
九十一年六月五日由上訴人供述得知系爭款項遭上訴人盜用之翌
日起算請求權時效，至本件起訴日（九十二年七月二十八日）止
，尚未逾二年之消滅時效期間。從而，被上訴人依侵權行為法律
關係，請求上訴人返還附表二之本金及利息，自屬正當，應予准
許云云，為其心證之所由得，爰判決如被上訴人所聲明，經核於
法洵無違誤。按民法第一百九十七條第一項規定：「因侵權行為
所生之損害賠償請求權，自請求權人知有損害及賠償義務人時起
，二年間不行使而消滅」。所謂知有損害及賠償義務人之知，係
指明知而言。又刑事附帶民事訴訟移民事庭後，即為獨立民事訴
訟，民事庭自得獨立調查事實，不受刑事判決所認定事實之拘束
。是依上揭被上訴人己○○之子劉朝華及被上訴人乙○○○之陳
述，尚難認其已確知存款遭上訴人侵占不還，自不能因刑事判決
認定被上訴人已逾親屬間侵占罪之告訴期間，即認本件侵權行為
損害賠償請求權亦罹於時效而消滅，原判決就未逾時效期間之論
斷，並無何違背法令之可言。上訴論旨，猶就原審其他取捨證據
、認定事實之職權行使，指摘原判決違背法令，求予廢棄，非有
理由。
據上論結，本件上訴為無理由。依民事訴訟法第四百八十一條、
第四百四十九條第一項、第七十八條，判決如主文。
中　　華　　民　　國　九十四　年   十二 　月　 十五 　日
                      最高法院民事第八庭
                          審判長法官  顏　南　全
                                法官  許　澍　林
                                法官  袁　靜　文
                                法官  鄭　傑　夫
                                法官  簡　清　忠
      本件正本證明與原本無異
                                      書  記  官
中　　華　　民　　國　九十四　年　 十二 　月　二十九　日
                                                      Ｑ
